【裁判字號】    97,訴緝,36
【裁判日期】    970527
【裁判案由】    洗錢防制法
【裁判全文】
臺灣士林地方法院刑事判決             97年度訴緝字第36號
公  訴  人  臺灣士林地方法院檢察署檢察官
被      告  丙○○
上列被告因洗錢防制法案件，經檢察官提起公訴（95年度偵字第
967 號），經本院訊問被告後，被告為認罪之答辯，本院合議庭
裁定，由受命法官行簡式審判程序審理，判決如下：
    主  文
丙○○幫助意圖為自己不法所有，以詐術使人將本人之物交付，
處有期徒刑月，如易科罰金，以銀元參佰元即新台幣玖佰元折
算壹日。
    事  實
一、丙○○明知金融機構之帳戶與個人之財產信用密切關聯，一
    般人無故取得他人金融帳戶之存摺、金融卡、密碼之行為常
    與財產犯罪相關，而可預見該等無故取得他人金融帳戶之存
    摺、金融卡、密碼之人，可能係遂行不法所有意圖用以詐騙
    他人，仍以縱若有人持以犯罪亦無違反其本意，基於幫助詐
    欺之犯意，於民國94年10月17日，至桃園縣龜山鄉○○路○
    段1227號華南商業銀行龜山分行（下稱華南銀行）申辦帳號
    000000000000帳戶，並於不詳時間，在桃園火車站，將上開
    申請設立之帳戶存摺、提款卡、密碼約定以新台幣（以下同
    ）5000元之代價，提供予已成年姓名、年籍不詳之詐騙集團
    成員，供其所屬集團作為提款、轉帳及匯款之用，以此方幫
    助該犯罪集團向他人詐取財物。嗣該詐欺集團，於94年10月
    25日下午4 時許，由奇摩拍賣網站得知甲○○以網路購物方
    式標得鞋子1 雙，該詐騙集團即佯裝為上開商品之拍賣者，
    發送得標商品之電子郵件予甲○○要求進行交易，致甲○○
    陷於錯誤，誤以為自己標得該商品，依指示於同年10 月26
    日上午7 時48分許，前往臺北市士林區劍潭郵局提款機前，
    誤將其帳戶內5,500 元匯入中國信託商業銀行丹鳳分行林佳
    婷（由檢察官另行通緝）設立之000000000000號帳戶內，嗣
    甲○○經以電話確認是否收到貨款，該詐騙集團成員佯稱須
    至提款機設定轉帳鍵，致甲○○陷於錯誤，復於同日下午7
    時53分許，前往臺北市○○區○○街之陽信商業銀行士林分
    行提款機前，依其指示操作提款機，而誤將其帳戶內2 萬3,
    456 元匯入丙○○上揭華南銀行帳戶內，迨甲○○發現拍賣
    者並未收到貨款且銀行資金短少，始知受騙報警處理。
二、案經被害人甲○○訴請臺北市政府警察局士林分局報告臺灣
    士林地方法院檢察署檢察官偵查起訴。
    理  由
一、按簡式審判程序之證據調查，不受第159 條第1 項之限制，
    刑事訴訟法第273 條之2 定有明文，是依上開規定，於行簡
    式審判程序之案件，被告以外之人於審判外之陳述，除有其
    他不得作為證據之法定事由外，應認具有證據能力。查被害
    人甲○○於警局中之陳述，雖係被告以外之人於審判外之陳
    述，惟因本案採行簡式審判程序，復無其他不得做為證據之
    法定事由，揆諸首揭說明，應認具有證據能力。
二、上揭犯罪事實，業據被告丙○○於本院審理中坦承不諱（見
    本院97年5 月13日審判筆錄第2 頁），核與被害人甲○○於
    警詢中指訴：詐騙集團利用被告上開銀行帳戶於上開時間向
    其等詐騙之事實明確（見臺灣士林地方法院檢察署95年度偵
    字第967 號卷第22至24頁）；復有華南銀行存款戶約定書、
    交易明細各1 份（見同上偵查卷第36至37頁、第34頁）、被
    害人甲○○提供之奇摩電子信箱電子郵件列印3 紙及陽信銀
    行自動櫃員機交易明細1 紙（見同上偵查卷第27至30頁）附
    卷可稽，足證被告確有在華南銀行龜山分行開設帳號第0000
    00000000號帳戶，及被害人確有匯款之事實。綜上，堪認被
    告之自白與事實相符，應予採信。本案事證明確，被告犯行
    洵堪認定，應依法論科。
三、被告行為後，94年2 月2 日修正公布之刑法已於95年7 月1
    日生效施行，其中第2 條第1 項「行為後法律有變更者，適
    用行為時之法律。但行為後之法律有利於行為人者，適用最
    有利於行為人之法律」之規定，係規範行為後法律變更所生
    新、舊法律比較適用之準據法，並非刑法實體法律，自不生
    行為後法律變更之比較適用問題，故刑法修正施行後，應適
    用該修正後之第2 條第1 項之規定，依「從舊、從輕」之原
    則比較新、舊法律之適用；又比較新舊法時，應就罪刑有關
    之共犯、未遂犯、想像競合犯、牽連犯、連續犯、結合犯，
    以及累犯加重、自首減輕暨其他法定加減原因（如身分加減
    ）與加減例等一切情形，綜其全部罪刑之結果而為比較後，
    再適用有利於行為人之法律處斷，而不得一部割裂分別適用
    不同之新、舊法（最高法院24年上字第4634號、29年上字第
    964 號判例意旨及最高法院95年度第8 次刑事庭會議決議參
    照）。經查：
(一)關於幫助犯：修正前刑法第30條係規定：「幫助他人犯罪者
    ，為從犯。雖他人不知幫助之情者，亦同。從犯之處罰，得
    按正犯之刑減輕之。」，而修正後之刑法第30條則規定：「
    幫助他人實行犯罪行為者，為幫助犯。雖他人不知幫助之情
    者，亦同。幫助犯之處罰，得按正犯之刑減輕之。」，觀諸
    修正前後幫助犯之規定，僅有文字之修正，無關成立幫助犯
    內容刑罰之實質變更，不屬法律之變更，應逕適用修正後之
    規定，無須比較適用，先予敘明。
(二)關於罰金刑：刑法第339 條第1 項詐欺取財罪，其法定刑有
    關罰金部分為（銀元）1000元以下罰金。查刑法分則編各罪
    所定罰金刑之貨幣單位原為銀元，修正前刑法第33 條 第5
    款規定：「罰金：1 元（銀元）以上。」，而依罰金罰鍰提
    高標準條例規定，就72年6 月26日前修正之刑法部分條文罰
    金數額提高2 至10倍，其後修正者則不提高倍數，並依現行
    法規所定貨幣單位折算新臺幣條例規定，以銀元1 元折算新
    臺幣3 元。修正後刑法第33條第5 款規定：「罰金：新臺幣
    1000元以上，以百元計算之。」，刑法第33條第5 款所定罰
    金貨幣單位經修正為新臺幣後，刑法分則各罪所定罰金刑之
    貨幣單位亦應配合修正為新臺幣，為使刑法分則編各罪所定
    罰金之最高數額與刑法修正前趨於一致，乃增訂刑法施行法
    第1 條之1 ：「中華民國94年1 月7 日刑法修正施行後，刑
    法分則編所定罰金之貨幣單位為新臺幣。94年1 月7 日刑法
    修正時，刑法分則編未修正之條文定有罰金者，自94年1 月
    7 日刑法修正施行後，就其所定數額提高為30倍。但72年6
    月26日至94年1 月7日 新增或修正之條文，就其所定數額提
    高為3 倍。」。從而，刑法修正後刑法分則編各罪所定罰金
    刑之最高數額，適用刑法施行法第1 條之1 之規定後，並無
    不同，即對被告並無有利或不利之情形；惟修正後刑法第33
    條第5 款所定罰金刑最低數額，較之修正前提高，自以修正
    前刑法第33條第5 款規定有利於被告。
(三)綜上，本件經綜合觀察全部罪刑比較之結果，依修正後刑法
    第2 條第1 項前段規定，適用修正前刑法第33條第5 款之規
    定，對被告較有利，自應全部適用修正前刑法相關規定而為
    論科。
四、按設定金融存款帳戶，事關存戶個人財產權益之保障，與存
    戶之印鑑章、提款卡結合，其專屬性、私密性更形提高，除
    非本人或與本人具密切之關係者，難認有何理由可自由流通
    使用該存摺、印章、提款卡，一般人亦均有應妥為保管存摺
    、印鑑章、提款卡，以防止被他人冒用之認識，縱有特殊情
    況偶有將存摺、印鑑章、提款卡交付他人之需，亦必深入瞭
    解其用途後再行提供以使用，恆係吾人日常生活經驗與事理
    ；且金融帳戶為個人理財之工具，申請開設金融帳戶並無任
    何特殊之限制，一般民眾皆可以存入最低開戶金額之方式申
    請開戶，一個人可以在不同之金融機構申請多數之存款帳戶
    使用，並無何困難，此乃眾所週知之事實，則依一般人之社
    會生活經驗，苟見非親非故之人不以自己名義申請開戶，反
    而以出價蒐購或租用之方式向他人蒐集金融機構帳戶供己使
    用，衡情當知悉蒐集金融帳戶者，係將所蒐集之帳戶用於從
    事財產犯罪。況觀諸現今社會上，詐騙者蒐購人頭帳戶，持
    以作為信貸、手機簡訊詐欺之事，常有所聞，出賣或出借帳
    戶予非親非故之人，受讓人係為從事財產犯罪，已屬人盡皆
    知之事。本件被告明知存摺、提款卡、提款密碼等有關個人
    財產、身分之物品，若淪落於不明人士手中，極易被利用為
    與財產有關之犯罪工具，竟仍將自己帳戶之存摺、提款卡及
    密碼等交予他人使用，復未能合理說明交付之原因，堪認其
    主觀上對於該等帳戶將供作不法使用，有所認識且不違背其
    本意，是雖卷內事證並無積極證據證明被告知悉實施詐欺者
    將如何犯罪，而無法於本件認定被告有實施詐欺犯行之共同
    犯意聯絡，但被告既對金融帳戶交付他人使用，可能遭持以
    從事財產犯罪有所認知，其有幫助他人犯詐欺罪之意甚明。
    又按刑法上之幫助犯，係對於犯罪與正犯有共同之認識，而
    以幫助之意思，對於正犯資以助力，而未參與實施犯罪之行
    為者而言（最高法院75年度台上字第1509號、88年度台上字
    第1270號判決亦同此意旨）。是以，如未參與實施犯罪構成
    要件之行為，且係出於幫助之意思提供助力，即屬幫助犯，
    而非共同正犯。
五、核被告所為，係犯刑法第30條第1 項、第339 條第1 項詐欺
    取財罪之幫助犯。起訴書原載此部分係犯刑法第30條第1 項
    、洗錢防制法第9 條第1 項之幫助洗錢罪，惟公訴人已於本
    院審理時當庭變更起訴罪名為幫助詐欺罪，本院自無庸變更
    起訴法條。被告係幫助他人犯罪，應依刑法第30條第2 項之
    規定，按正犯之刑減輕之。爰審酌被告正值青年，不知努力
    進取，竟將帳戶交付他人詐騙財物，危害社會正常交易安全
    ，增加被害人尋求救濟之困難，並使犯罪之追查趨於複雜，
    對被害人造成之損害，危害社會甚鉅，暨其犯罪動機、目的
    、手段、生活狀況、智識程度，及犯後坦承犯行等一切情狀
    ，量處如主文所示之刑，以示懲儆。按修正前刑法第41條第
    1 項前段規定：「犯最重本刑為5 年以下有期徒刑以下之刑
    之罪，而受6 個月以下有期徒刑或拘役之宣告，因身體、教
    育、職業、家庭之關係或其他正當事由，執行顯有困難者，
    得以1 元以上3 元以下折算1 日，易科罰金。」，則被告行
    為時之易科罰金折算標準，依95年7 月1 日修正條文施行前
    罰金罰鍰提高標準條例第2 條之規定（該條業經總統於95年
    5 月17日公布刪除，並自95年7 月1 日失效），就其原定數
    額提高為100 倍折算1 日，則被告行為時之易科罰金折算標
    準，應以銀元100 元至300 元折算1 日，經折算為新臺幣後
    ，係以新臺幣300 元至900 元折算為1 日；惟修正後之刑法
    第41條第1 項前段則規定：「犯最重本刑為5 年以下有期徒
    刑以下之刑之罪，而受6 個月以下有期徒刑或拘役之宣告者
    ，得以新臺幣1000元、2000元或3000元折算1 日，易科罰金
    。」，比較修正前後之易科罰金折算標準，以適用修正前刑
    法第41條第1 項前段之規定有利於被告，應依該規定諭知易
    科罰金之折算標準。又中華民國九十六年罪犯減刑條例業於
    96年7 月4 日公布，並於96年7 月16日施行，被告為本件犯
    罪時間雖在96年4 月24日以前，依該條例第2 條第1 項第3
    款之規定，原應減其宣告刑期2 分之1 ，惟被告曾於本院審
    理中逃匿，經本院於95年12月28日發布通緝，而於上開條例
    施行後之97年5 月12日始為警逮捕到案，並非自動歸案接受
    審判，此有95年12月28日95年士院刑信緝字第480 號通緝書
    、桃園縣政府警察局龜山分局97年5 月12日山警偵字第0096
    5005537 號通緝案件移送書、警詢筆錄及本院通緝人犯歸案
    證明書各1 份在卷可考，依該條例第5 條之規定，不得減刑
    ，附此敘明。
五、檢察官函請併辦退回部分：
  (一)臺灣雲林地方法院檢察署95年度偵字第4223號併案意旨略以
    ：被告雖可預見其提供帳戶與不相識之人使用，可能幫助他
    人實施常業詐欺犯行及幫助他人或犯罪集團掩飾或隱匿中大
    犯罪所得財物，仍在不違其本意下，基於幫助洗錢之犯意，
    於94年10月26日前之不詳時間、地點，將其臺灣中小企業銀
    行東桃園分行（下稱臺灣中小企銀）帳號00000000000 號帳
    戶存摺、提款卡、密碼交由姓名年籍不詳之人，供詐欺集團
    作為存、提、匯款所用，而以此方式幫助該詐欺集團為常業
    詐欺犯行，掩飾其重大犯罪所得財物而使詐欺所得不法款項
    及犯罪行為不易追查。嗣該詐欺集團基於為自己不法所有之
    常業詐欺犯意，於94年10月26日凌晨0 時許，由奇摩拍賣網
    站得知乙○○以網路購物方式標得鞋子1 雙，該詐騙集團即
    佯裝為上開商品之拍賣者，發送得標商品之電子郵件予乙○○要求進行交易，致乙○○陷於錯誤，誤以為自己標得該商
    品，依指示余同日上午9 時10分許，前往雲林斗六市雲林科
    技大學郵局提款機前，將其帳戶內4300元匯入上開丙○○臺
    灣中小企銀帳戶，嗣因乙○○知悉受騙報警循線查獲上情。
    核被告所為，係犯刑法第30條第1 項、洗錢防制法第2 條第
    1 款之幫助洗錢罪嫌，應依同法第9 條第1 項處罰。本件同
    一被告所涉上開罪嫌，核與臺灣士林地方法院檢察官以95年
    偵字第967 號案件提起公訴之案件具有連續犯之關係，屬於
    裁判上一罪云云。
  (二)按所謂連續犯，須基於概括犯意，於緊密之時間，所犯構成
    要件相同之罪名。經查，被告於本院審理時供稱：我不是賣
    帳戶，我不見的帳戶是舊的，因為臺灣中小企銀的提款卡、
    密碼放在一起，我怕忘記了。臺灣中小企銀那本帳戶是我在
    出去玩的時候遺失的，但什麼時候遺失的我已經忘記了，我
    放在機車置物箱內，至於華南銀行的帳戶，我是看到報紙有
    人要蒐購帳戶，於是先去開立帳戶，再打電話給對方，交付
    存摺、提款卡、密碼（見本院97年5 月13日訊問筆錄第4 頁
    ）等語。被告既否認有販賣帳戶之概括犯意，則上開移送併
    辦意旨所述之行為，即難認與本案有何連續犯之裁判上一罪
    關係，本院自無從就此併辦部分予以審酌，應退由檢察官另
    行偵辦。另被告涉嫌販賣上開臺灣中小企銀帳戶之犯行，業
    經臺灣臺南地方法院於95年6 月23日以95年度簡字第1949
    號刑事判決判處拘役50日確定，有該刑事判決附於本院95年
    度訴字第761 號卷及臺灣高等法院被告全國前案紀錄表在卷
    可查，附此敘明。
據上論斷，應依刑事訴訟法第273 條之1 第1 項、第299 條第1
項前段，刑法第2 條第1 項前段、第30條第1 項、第2 項、第
339 條第1 項，修正前刑法第41條第1 項前段，刑法施行法第1
條之1 ，修正前罰金罰鍰提高標準條例第2 條，現行法規所定貨
幣單位折算新臺幣條例第2 條，判決如主文。
本案經檢察官余秉甄到庭執行職務。
中    華    民    國    97    年    5     月    27    日
                  刑事第六庭法  官  許永煌
以上正本證明與原本無異。
如不服本判決，應於收受送達後10日內向本院提出上訴書狀，其
未敘述上訴之理由者並得於提起上訴後20日內向本院補提理由書
（均須按他造當事人之人數附繕本）。
                            書記官  陳淑琪
中    華    民    國    97    年    5     月    27    日
附錄本案論罪科刑法條之依據：
刑法第339 條第1 項
意圖為自己或第三人不法之所有，以詐術使人將本人或第三人之
物交付者，處5 年以下有期徒刑、拘役或科或併科1 千元以下罰
金。


司法院資訊處製作；財團法人民間司法改革基金會備份。
